臺灣高等法院民事判決　　　　　　　　 94年度上易字第343號
上　訴　人　丙○○○
　　　　　　辰○○
　　　　　　庚○○
　　　　　　寅○○
　　　　　　丑○○
　　　　　　癸○○
　　　　　　己○○
　　　　　　　　　　　　6樓
　　　　　　卯○○
　　　　　　　　　　　　號4樓
　　　　　　戊○○
　　　　　　壬○○
　　　　　　丁○○
　　　　　　子○○
　　　　　　　　　　　　樓
　　　　　　乙○○○
　　　　　　辛○○
　　　　　　巳○○○
上列15人共同
訴訟代理人　游開雄律師
被　上訴人　甲○○　　住台北市○○街40巷1號
上列當事人間拆屋還地事件，上訴人對於中華民國94年2月17日
台灣台北地方法院93年度訴字第4171號第一審判決提起上訴，
本院於94年10月25日言詞辯論終結，判決如下：
    主  文
上訴駁回。
第二審訴訟費用由上訴人負擔。
    事  實
甲、上訴人方面：
壹、聲明：
一、原判決廢棄。
二、被上訴人應自坐落台北巿萬華區○○段○○段577號土地上如
    原判決附圖所示A部分，門牌編號台北巿華西街40巷1號房屋
    遷出並拆除，將所占用基地交還上訴人及其他全體共有人。
貳、陳述：除與原判決記載相同者外，補稱略以：
一、系爭借貸契約貸與人之全體繼承人業委請律師對借用人發存
    證信函終止系爭使用借貸契約。
乙、被上訴人方面：
壹、聲明：上訴駁回。
貳、陳述：除與原判決記載相同者外，補稱略以：
一、被上訴人使用系爭土地，係基於借貸契約。本件借貸關係，
    未經合法終止，被上訴人自屬有權占有。
    理  由
一、上訴人主張：上訴人等係坐落台北巿萬華區○○段○○段577
    地號土地（下稱系爭土地）之共有人。上訴人丙○○○之配
    偶陳宗雄、上訴人辰○○之祖父陳兩成及上訴人庚○○、寅
    ○○、丑○○、癸○○、己○○、卯○○、戊○○、壬○○
    、丁○○、子○○、乙○○○、辛○○、巳○○○等人之被
    繼承人陳吳雲嬌三人，於民國二、三十年間，將系爭土地如
    原判決附圖Ａ所示 9平方公尺無償貸與被上訴人之父李剛輝
    、母吳寶秀使用，吳寶秀並於其上興建未辦保存登記房屋（
    即門牌號碼：台北巿華西街40巷 1號，下稱系爭房屋）居住
    。茲借貸契約之兩造當事人均已死亡，系爭借貸契約由兩造
    當事人之繼承人繼承。借用人死亡者，貸與人依法得終止契
    約。陳宗雄、陳兩成、陳吳雲嬌等貸與人之全體繼承人業委
    請律師以94年 5月18日郵局存證信函向借用人李剛輝、吳寶
    秀之全體繼承人為終止系爭借貸契約之意思表示。況系爭房
    屋應經李剛輝、吳寶秀之全體繼承人協議分割，分歸被上訴
    人單獨繼承而取得事實上處分權，則依法理系爭房屋所附麗
    之借用人地位亦應由被上訴人單獨繼承，陳宗雄等貸與人之
    全體繼承人所為終止借貸契約之意思表示，自得向被上訴人
    一人為之。系爭借貸契約業經貸與人之全體繼承人依法終止
    ，被上訴人占有如原判決附圖Ａ所示土地已無合法權源。上
    訴人等爰依民法第767條、第821條規定，訴請被上訴人拆除
    系爭房屋並將占用之基地（ 9平方公尺）返還予全體共有人
    等語。
    被上訴人對上訴人係系爭土地之共有人，系爭土地如原判決
    附圖Ａ所示 9平方公尺，係陳宗雄、陳兩成、陳吳雲嬌無償
    借與其父李剛輝、母吳寶秀使用，借貸契約之當事人業已死
    亡，其占有系爭土地等情不爭執。但否認其係無權占有，辯
    以系爭房屋係李剛輝所蓋，李剛輝亡後，所有繼承人同意系
    爭房屋歸其所有居住使用。系爭借貸契約其始初之借用目的
    ，在於照顧被上訴人先人之後代，被上訴人為李剛輝、吳寶
    秀之後代，且屬殘障及低收入戶，正合於當初出借之目的，
    依民法第470條第1項本文後段規定，本件借用目的尚未完成
    ，上訴人欲終止借用契約，於法未合。上訴人提出之終止使
    用借貸契約之存證信函僅由律師一人具名，並未附具陳宗雄
    、陳兩成、陳吳雲嬌等全體繼承人之委託書，被上訴人否認
    其真正。系爭使用借貸契約未經貸與人合法終止等語。
    （原審為上訴人敗訴之判決，上訴人提起上訴。）
二、上訴人主張其等為系爭土地之共有人，其等之被繼承人陳宗
    雄、陳兩成、陳吳雲嬌生前將系爭土地如原判決附圖Ａ所示
     9平方公尺借與被上訴人父李剛輝、母吳寶秀使用，系爭建
    物坐落系爭土地上，基地面積 9平方公尺，系爭借貸契約之
    當事人均已死亡等情，業據提出土地登記簿謄本、戶籍謄本
    為證，並有原法院另案（93年度訴字第 620號）囑託台北市
    建成地政事務所派員測量繪製之複丈成果圖可稽，復為被上
    訴人所不爭執，堪認為真正。
三、上訴人主張系爭使用借貸契約之借用人李剛輝、吳寶秀死亡
    ，貸與人之全體繼承人，依民法第472條第4款規定，委請律
    師向李剛輝、吳寶秀之全體繼承人為終止契約之意思表示。
    系爭使用借貸關業經終止，被上訴人係無權占有系爭土地等
    語，則為被上訴人所否認。經查：
(一)、按終止權之行使，應向他方當事人以意思表示為之。契約當
    事人之一方有數人者，前項意思表示，應由其全體或向其全
    體為之。民法第263條、第258條第1、2項定有明文。
    本件借用人李剛輝、吳寶秀之全體繼承人除被上訴人外，另
    有李呂秋香、李旻欣、李奇衛、李佩玲、吳陳月秀、吳昱霖
    、吳梓毓、李清淵、吳泰鋒、李暢、嚴李明育、李美環、李
    美瑱等人（共14人），有上訴人提出之繼承系統表及戶籍謄
    本可按（見原審卷第44頁），則貸與人欲終止借貸契約，即
    應向借用人全體為終止之意思表示。惟查上訴人提出之貸與
    人全體繼承人委請律師所發94. 5.18郵局存證信函 (終止函
    ），除被上訴人外，僅向吳陳月秀、吳昱霖、吳梓毓、吳泰
    鋒、嚴李明育、李美環、李美瑱、李暢送達（見本院卷第55
     -56頁、83、111頁、109頁）。上訴人並未提出該終止函送
    達李呂秋香、李旻欣、李奇衛、李佩玲、李清淵之證明，（
    上訴人所提李呂秋香送達情形為「收件人拒收」，李清淵為
    「無此人退回」，李旻欣、李奇衛均為「招領逾期退回」、
    李佩玲為「支局招領中」，見本院卷第112－116），則自難
    認系爭借貸契約經合法終止。
(二)、上訴人另謂系爭房屋應經李剛輝、吳寶秀之全體繼承人協議
    分割，分歸被上訴人單獨繼承而取得事實上處分權，則依法
    理系爭房屋所附麗之借用人地位亦應由被上訴人單獨繼承，
    陳宗雄等貸與人之全體繼承人所為終止借貸契約之意思表示
    ，自得向被上訴人一人為之，系爭借貸關係已經終止等語。
    被上訴人對上訴人主張其單獨繼承系爭房屋而取得事實上處
    分權乙節固不爭執（參見原審卷第102頁）。
    惟查被上訴人謂系爭房屋係李剛輝於民國40年左右所蓋（見
    本院卷第43頁），原審被告吳泰鋒陳述「房子是誰蓋的不知
    道，我從小就住在那裡，但已經搬走二十幾年了」（見原審
    卷第 102頁），是被上訴人謂系爭房屋係其父李剛輝所蓋乙
    節，核與事理無違，應堪採信。則系爭房屋為李剛輝之遺產
    ，應由李剛輝全體繼承人繼承。雖原審被告李呂秋香、李旻
    欣、李奇衛、李佩玲（即李剛輝之長子李清祥之配偶、子女
    ）於原審陳述「房子是誰蓋的我們不清楚，我們已經是第二
    代、第三代」。原審被告吳陳月秀、吳昱霖、吳梓毓陳述其
    等三人均無該屋之產權（原審卷第 140頁）。原審被告吳泰
    鋒陳述「房子是誰蓋的不知道，我從小就住在那裡，但已經
    搬走二十幾年了」（原審卷第 102頁）等情，惟上訴人並未
    舉證證明李剛輝全體繼承人已就李剛輝之遺產協議分割，是
    尚難以僅被上訴人居住使用系爭房屋及被上訴人謂其單獨對
    系爭房屋有處分權，暨李呂秋香等於原審上開陳述，而認李
    剛輝全體繼承人已協議將李剛輝之遺產即系爭房屋及系爭使
    用借貸權利分歸被上訴人單獨繼承。上訴人此部分主張尚難
    認為真正。
(三)，依上所述，上訴人主張系爭土地使用借貸關係業經貸與人全
    體繼承人合法終止乙節為不足採。被上訴人既係基於借用人
    李剛輝、吳寶秀繼承人之資格占有系爭土地，即非無權占有
    。況上訴人亦未證明被上訴人就系爭房屋有單獨處分權，其
    對被上訴人一人請求拆除系爭房屋，亦難認其當事人適格。
四、從而，上訴人依民法第767條、第821條規定，請求被上訴人
    拆除系爭房屋並將占用之基地返還予全體共有人即無理由，
    不應准許。其假執行之聲請亦失所附麗，應併予駁回。原審
    為上訴人敗訴之判決，及駁回其假執行之聲請，並無不合。
    上訴意旨指摘原判決不當，求予廢棄改判，為無理由，應予
    駁回。
五、本件事證已明，兩造其餘攻擊防禦方法，經核與本判決之結
    果不生影響，爰不一一論述。
六、據上論結，本件上訴為無理由，依民事訴訟法第449條第1項
    、第78條，第85條第1項，判決如主文。
中　　華　　民　　國　　94　　年　　11　　月　　8 　　日
　　　　　　　　　民事第九庭    審判長法　官  吳景源
　　　　　　　　　　　　　　　　      法　官  鄭威莉
　　　　　　　　　　　　　　　　      法　官  滕允潔
正本係照原本作成。
不得上訴。
中　　華　　民　　國　　94　　年　　11　　月　　8 　　日
　　　　　　　　　　　　　　　　　　　書記官  姚麗華
